【裁判字號】    97,台上,3828
【裁判日期】    970814
【裁判案由】    殺人
【裁判全文】
最高法院刑事判決            九十七年度台上字第三八二八號
上  訴  人  甲○○
                    （
上列上訴人因殺人案件，不服台灣高等法院中華民國九十七年六
月四日第二審判決（九十七年度上訴字第一五七四號，起訴案號
：台灣新竹地方法院檢察署九十六年度偵字第四０一九、四一七
七號），提起上訴，本院判決如下：
    主  文
上訴駁回。
    理  由
按刑事訴訟法第三百七十七條規定，上訴於第三審法院，非以判
決違背法令為理由，不得為之。是提起第三審上訴，應以原判決
違背法令為理由，係屬法定要件。如果上訴理由狀並未依據卷內
訴訟資料，具體指摘原判決不適用何種法則或如何適用不當，或
所指摘原判決違法情事，顯與法律規定得為第三審上訴理由之違
法情形，不相適合時，均應認其上訴為違背法律上之程式，予以
駁回。本件原判決撤銷第一審之科刑判決，改判仍論上訴人甲○
○殺人罪，處有期徒刑拾伍年。係依憑上訴人之自白（供認：確
實以廚師刀殺害被害人陳雅玲等情不諱），並參酌證人即陳雅玲
之母陳蔡瑞燕於警詢及偵查中，證人張萬福於偵查中「其於上開
（原判決事實所載）時地，經友人張萬福破門而入時，發現被害
人陳雅玲躺臥於沾滿血跡之床上，且脖子上有明顯刀傷，經其送
醫急救無效而死亡」、「（張萬福）破門與證人陳蔡瑞燕共同進
入被害人陳雅玲之房間時，發現被告甲○○跌坐於該房間靠牆壁
旁，其立刻抱起陳雅玲往樓下走，而由救護車接送至醫院急救」
之證述；及扣案上訴人所有供殺害陳雅玲之廚師刀一把、購買兇
刀及啤酒之中華民國九十六年五－六月份，編號ＵＱ00000
000號收銀機統一發票（存根聯）影本一紙、頂好超級市場所
提供監視錄影帶翻拍照片五張、新竹市警察局第一分局「陳雅玲
遭殺害案」勘查報告及所附現場採證照片四十七張、「命案現場
即被害人陳雅玲房間內查扣之啤酒罐，經採取該啤酒罐瓶上之指
紋，以指紋特徵點比對法比對結果，與被告指紋卡右食指指紋相
符」之內政部警政署刑事警察局九十六年六月二十八日刑紋字第
０九六００九六三三三號函所附鑑驗書（見偵字第四０一九號卷
第十五至十七頁）；暨卷附台灣新竹地方法院檢察署檢察官督同
法醫師相驗後，並囑託法務部法醫研究所鑑定之勘驗筆錄、相驗
屍體證明書、驗斷書、法務部法醫研究所民國九十六年八月三日
法醫理字第０九六０００三０五五號函送之（九六）醫鑑字第０
九六一一０００九二四號解剖報告書及鑑定書、相驗照片、上訴
人之酒精濃度測試表、警員陳建軒出具之偵查報告等證據資料，
而為論斷，已敘述其所憑之證據及其認定之理由。且說明：上
訴人於九十六年五月二十六日持刀割傷自己後跳樓欲自殺，尚無
證據認定上訴人自該時起即有殺害被害人之意。本件係上訴人想
再看被害人一面至被害人住處樓下，至超市購買啤酒時看見廚師
刀想要自殺而購入，因見證人陳蔡瑞燕而情緒激動，始起意殺害
被害人並與之同歸於盡。被害人所受傷勢主要落在頸部、胸部
，並深及心臟、肺臟，僅左小指及拇指有防禦傷，且相較於被害
人身體其餘部位，該防禦傷極小，有前揭解剖鑑定報告足參，該
防禦傷可能係被害人被刺殺時因感到疼痛的反射動作所招致，是
被害人係在熟睡之無抵抗狀況下遭上訴人刺殺，上訴人辯稱被害
人有醒來知悉其告知要與被害人同歸於盡，尚難採信。上訴人
雖於九十四年九月間、九十六年五月間、六月初曾因憂鬱症、情
感性精神病至醫院精神科就診，案發後送醫所測得血液中酒精濃
度為一百零三點五六mg／dl（見第一審卷第五十五頁）。然本件
案發後，上訴人對於警方、檢察官及第一審訊問時，均能針對問
題適切回答，詳述其案發當天及見證人陳蔡瑞燕出門而上樓至被
害人住處要陳○如開門之經過；並於第一審及本院審理期日應訊
時，對於訊問之問題均能為條理性之回答，所述案發經過亦與先
前陳述大致相同，其記憶清晰，具現實感及邏輯概念，上訴人於
案發當時對於外界事務之知覺理會與普通人之平均程度實無不同
，自無心神喪失或精神耗弱之情形可言。上訴人案發當時之精
神狀態經送請行政院衛生署八里療養院鑑定結果，亦認其雖罹患
憂鬱症，自九十四年間開始，長期有情緒起伏狀態，但並未顯著
影響其認知能力與行為控制之能力，因此與本件發生並無關聯性
。同時，犯罪行為當時，亦無妄想或幻覺等足以耗弱其心智之精
神病理現象。又依據其行為後，在急診室所測得血液中酒精濃度
，推定案發時其犯罪行為，受酒精作用之影響，其認知功能、判
斷力及情緒控制力已下降，加上其人格特質之高衝動性，使其行
為控制之能力較差，但衡諸其能正確認清地址、自行順利爬上五
樓層並與幼童對話使之開門，其認知能力、判斷能力及行為控制
能力仍屬可控制之範圍，因此其行為時，無酒精中毒之可能。由
上可知，上訴人犯罪行為當時之精神狀態，雖已受酒精及其個性
影響其認知能力與行為控制之能力，仍具有完全之刑事責任能力
，有該院九十七年一月八日八療社字第０九七００００一四０號
函暨所附精神鑑定報告書一份在卷可憑（見第一審卷第一三四至
一三七頁），即難認定上訴人於案發當時之精神狀況有何陷於刑
法上所謂因精神障礙或其他心智缺陷致其辨識行為違法之能力與
顯著降低之情況等心證理由。從形式上觀察，原判決並無違背法
令之情形存在。上訴意旨略稱：(一)原判決引用解剖鑑定報告書所
載，被害人血液酒精濃度０．九五％（W／V），卻謂死者生前無
飲用酒精性飲料，有判決理由矛盾之違法。(二)上訴人既因憂鬱症
、情感性精神病至醫院精神科就診，案發後送醫所測得血液中酒
精濃度為一百零三點五六mg／dl，案發時酒精濃度應更高，原審
卻以上訴人於審理時之應對及能理性回答，猜測上訴人於案發時
未受精神及酒精之影響，自有違法。(三)原審對於上訴人不爭之事
實及證據有重大疏略及任意捨棄，違背刑事訴訟法第三百七十九
條第十款之規定等語。惟查：(1)上訴人自警詢時起至原審審理時
，對於本件犯罪細節均供述詳盡，記憶清晰，足見上訴人於行為
當時之精神狀況係屬正常，其對外界事物之辨識、判斷能力，與
普通人平均程度相較，並無任何顯然減低之情形。原審並依據鑑
定報告，認上訴人縱曾因罹患前揭精神疾病及於案發前飲酒，然
其於案發時之精神狀況與常人並無顯著差異，詳為說明並無刑法
第十九條第一、二項之情形，自無違誤。上訴論旨妄指為違法，
自非依據卷內訴訟資料執以指摘之合法第三審上訴理由。(2)原審
綜合全部卷證資料，斟酌取捨，認定上訴人確有殺害被害人之犯
行，核屬事實審法院採證認事職權之適法行使，自無違背證據法
則或判決理由矛盾或調查未盡等情形。雖原判決引用鑑定報告書
記載被害人血液中之酒精濃度等，被害人是否有飲用酒精性飲料
，然此並不影響上訴人殺人事實之認定，亦不足據為有利上訴人
論斷之理由，於判決本旨顯無影響，依刑事訴訟法第三百八十條
之規定，自不得資為上訴第三審之適法理由。其於上訴意旨或係
單純為事實上之爭執，或對原判決已說明論斷之事項，專憑己見
，任意爭論，並非依據卷證資料具體指摘原判決認事、採證有何
違背法令，不足據以辨認原判決已具備違法之形式，其上訴違背
法律上之程式，應予駁回。
據上論結，應依刑事訴訟法第三百九十五條前段，判決如主文。
中    華    民    國  九十七  年    八    月   十四   日
                      最高法院刑事第六庭
                          審判長法官  洪  清  江
                                法官  韓  金  秀
                                法官  陳  晴  教
                                法官  李  錦  樑
                                法官  何  菁  莪
      本件正本證明與原本無異
                                      書  記  官
中    華    民    國  九十七  年    八    月  二十一  日
                                                    Ｒ


司法院資訊處製作；財團法人民間司法改革基金會備份。
